【裁判字號】    97,消債抗,312
【裁判日期】    971022
【裁判案由】    聲請更生程序
【裁判全文】
臺灣高雄地方法院民事裁定          97年度消債抗字第312號
抗  告  人  甲○○
上列當事人因消費者債務清理事件聲請更生，不服本院民國97年
8月8日97年度消債更字第188 號駁回裁定，提起抗告，本院裁定
如下：
    主  文
抗告駁回。
抗告程序費用新臺幣壹仟元由抗告人負擔。
    理    由
一、抗告意旨略以：抗告人於95年協商成立時，約定每月償還金
    額為新台幣（下同）12,000元，惟抗告人每月薪資僅有19,0
    00元，而扣除協商款後，抗告人實際能支配者僅餘7,000 元
    ，以抗告人住居地高雄市依內政部社會司所公布之97年度最
    低生活費為10,991元，即已超過可支配金額，顯難以維持必
    要生活，故無力繼續履行原協商條件，且抗告人於97年6 月
    20 日 凌晨4 時左右於工作地點突遭搶匪搶劫，抗告人之雇
    主葉士鳴因而遭搶匪持刀砍殺，此一事件後，抗告人之雇主
    需復健治療且左手無法施力，鹹酥雞生意便暫停營業，迄今
    仍未復業，抗告人即無薪資收入，顯因非可歸責於己之事由
    致履行有重大困難，為此爰依法請求廢棄原裁定，准允抗告
    人更生之聲請等語。
二、按債務人與金融機構協商成立者，不得聲請更生或清算，但
    因不可歸責於己之事由，致履行顯有重大困難者，不在此限
    ；本條例施行前，債務人依金融主管機關協調成立之中華民
    國銀行公會會員辦理消費金融案件無擔保債務協商機制與金
    融機構成立之協商，準用前項之規定，消費者債務清理條例
    （下稱消債條例）第151 條第5 項、第6 項分別定有明文。
    衡諸債之關係係以當事人間之信賴關係為基礎，為社會經濟
    組織之重要支柱，故當事人於以法律行為追求自己之利益之
    際，亦應顧及對方之利益，並考量債權債務在社會上之作用
    ，本於誠實及信用之原則，行使債權及履行債務。是對於已
    陷入經濟上困境之消費者，若任其於惡性循環之債務窘境中
    自生自滅，將衍生嚴重之社會問題，難以維持安定之社會經
    濟秩序，故為兼顧債權人、債務人雙方之利益，對陷於經濟
    上困境之消費者，乃允其於消債條例施行後，得選擇以重建
    型之更生程序或清算型之清算程序清理其債務，藉以妥適調
    整債務人與債權人及其他利害關係人間之權利義務關係，保
    障債權人獲得公平受償，並謀求消費者經濟生活之重建復甦
    機會。惟對於已與金融機構協商成立，或於本條例施行前，
    已依金融主管機關協調成立之中華民國銀行公會會員辦理消
    費金融案件無擔保債務協商機制與金融機構成立協商之債務
    人，若非因不可歸責於己之事由，致履行顯有重大困難，僅
    係為圖謀減免債務，而不為債務之履行，自有違債權契約為
    誠信契約之本旨，故依消債條例第151 條第6 項準用同條第
    5 項前段之規定，不得聲請更生或清算，始能避免肇致道德
    危險。次按債務清償方案成立後，應由債務人按其條件履行
    ，如因事後發生情事變更，在清償期間收入或收益不如預期
    ，致該方案履行困難甚或履行不能，因不可歸責於己，始能
    准許債務人聲請更生或清算，以避免債務人任意毀諾已成立
    之協商，濫用更生或清算之裁判上債務清理程序。從而所謂
    「不可歸責於己之事由」，應係指客觀上聲請人之支出增多
    ，或收入、收益減少，非其成立協商時所能預期，諸如物價
    上漲而成本增加、家屬患病等以致支出增加，或因病無法工
    作、僱佣之公司倒閉或裁員、失業、減薪等以致收入減少，
    均屬之。
三、抗告人於95年12月15日依「中華民國銀行公會會員辦理消費
    金融案件無擔保協商機制」與各該無擔保債權銀行協商成立
    ，並約定抗告人應自96年1 月起，分120 期，按年利率8%計
    息，每月10日以12,000元依各債權銀行債權金額比例清償各
    項債務，至全部清償為止等情，惟聲請人於繳納數期後，自
    96 年8月起即未依約還款，有協議書、擔保還計畫書影本及
    聲請人之陳報狀等件在卷可憑（見原審卷第7 至9 頁），此
    部分之事實，應認真實。
四、經查：
  (一)抗告人固以協商條件過苛，其每月薪資僅19,000元，扣除生
    活必要支出後，實有不可歸責於己之事由，致履行協議顯有
    重大困難為由提起本件抗告。惟查抗告人於原審聲請狀中係
    自陳其每月薪資約為25,000元，雖其於本件抗告狀中改稱其
    每月收入僅19,000元云云，並提出葉士鳴出具之僱用證明書
    為證。惟抗告人既已認其有不能清償債務情事而聲請本件更
    生，倘其每月收入確僅19,000元，衡情當無將每月收入以少
    報多，而自陳每月收入為25,000元之理？況一般民眾身兼數
    職，以賺取較高之收入，維持生活所需之情形，社會上實有
    所聞，且依抗告人之95、96年度綜合所得稅各類所得資料清
    單所載，抗告人並無任何所得資料，足見抗告人並未辦理薪
    資所得申報，則聲請人除受僱於葉士鳴從事油炸工作外，非
    無另有其他兼職工作之可能，故本件自應以抗告人於原審歷
    次所陳其每月收入為25,000元等語，較為可採。抗告人改陳
    其每月收入僅19,000元云云，尚難採信。此外，抗告人復未
    能釋明其自協商成立至毀諾時，每月薪資收入有所減少，則
    以抗告人每月收入25,000元，扣除協商款項12,000元後，尚
    餘13,000元，再參以抗告人住所地在高雄縣鳳山市，而97年
    度台灣省最低生活費為每月9,829 元之標準（聲請人業已負
    債90萬元以上，其本須以較低之標準生活而節忖開銷用以償
    債始符誠信，債務人自不得以無負債人員之一般生活標準以
    上而同為要求），足見抗告人之每月薪資，於扣除協商款後
    ，尚非不能維持生活。是抗告人主張其每月薪資僅19,000元
    ，扣除協商款後，難以維持必要生活支出，實有不可歸責於
    己之事由，致履行協議顯有重大困難云云，洵無足採。
  (二)至抗告人雖陳稱於97年6 月29日因工作地點遭搶劫，雇主並
    因此受傷停業，迄今尚未復業，故無薪資收入云云，惟抗告
    人係於96年8 月間即毀諾，足見其毀諾與上開雇主遭搶情事
    並無關連，自難憑此即認其有不可歸於己而毀諾之事由，附
    此敘明。
  (三)本件抗告人既未能釋明其於協商成立後有何收入減少、或支
    出增加之情事，且其每月收入用以支應基本生活所需及協商
    款後，尚有所餘，則抗告人主張有不可歸責於己之事由致履
    行顯有重大困難之情事，即無足採。
五、綜上所述，抗告人於與金融機構成立上開債務協商後，其經
    濟情況並無變更，抗告人亦未能舉證證明其自96年8 月起有
    何不可歸責於己之事由，致履行顯有重大困難，於此自無何
    不可歸責於己之事由致履行顯有重大困難之情事，其情況自
    未該當消債條例例外准許聲請更生之要件，依上規定，自應
    駁回其更生之聲請，原審裁定駁回抗告人更生之聲請，依法
    即無違誤，抗告意旨指摘原裁定不當，求予廢棄另為裁定，
    為無理由，應予駁回。
六、據上論結，本件抗告為無理由，依消費者債務清理條例第15
    條，民事訴訟法第495 條之1 第1 項、第449 條第1 項、第
    95條、第78條，裁定如主文。
中    華    民    國    97    年    10    月    22  日
            民事第一庭   審判長法  官  朱玲瑤
                               法  官  陳宛榆
                               法  官  劉惠娟
正本係照原本作成。
不得再抗告。
中    華    民    國    97    年    10    月    22  日
                               書記官  王高山


司法院資訊處製作；財團法人民間司法改革基金會備份。
